【裁判字號】    91,自,118
【裁判日期】    920619
【裁判案由】    詐欺
【裁判全文】
臺灣彰化地方法院刑事判決                          九十一年度自字第一一八號
    自  訴  人  丁○○
    自訴代理人  張奕群律師
    被      告  甲○○原名林.
    選任辯護人  洪修三律師
    被      告  乙○○
右列被告等因偽造有價證券等案件，經自訴人提起自訴，本院判決如左：
    主  文
甲○○意圖供行使之用，而偽造有價證券，處有期徒刑壹年陸月，緩刑肆年；如附表
所示之本票捌紙上之偽造之共同發票人「乙○○」部分均沒收。其餘被訴詐欺部分無
罪。
乙○○無罪。
    事  實
一、甲○○（原名林志明）與丁○○具有同學之情誼，緣於民國八十八年間，甲○○
    因投資經營歐錡興業股份有限公司（下稱歐錡公司），需資金週轉，而於同年八
    月七日向丁○○借款新台幣（下同）四百萬元，並簽發以本人為發票人，面額各
    為三百萬元及一百萬元之本票二紙交付予丁○○；八十九年三月七日，甲○○再
    以相同理由向丁○○借款三百五十萬元，除簽發如附表編號二至八所示未載到期
    日面額各為五十萬元之本票七紙交付予丁○○收執，表明每月清償五十萬元外，
    另簽發如附表編號一所示乙紙亦未載明到期日面額四百萬元之本票，交付予丁○○收執作為憑據，以換回前揭於八十八年八月七日所簽發之面額各為三百萬及一
    百萬元之二紙本票，雙方並約定有利息（每百元日息八分）。惟至九十年八月間
    ，甲○○因公司經營不善，無力再行支付利息，亦未按期償還本金，旋遭丁○○
    索償，九十一年二月間某日，丁○○再至甲○○時任職位於彰化縣彰化市○○路
    ○段三六四巷五十號之至聖補習班，二人即至補習班外側之空地商討債務償還事
    宜，因甲○○本身已無財產，為再找一有資力之人為共同發票人，以增加本票之
    債信，延緩清償期限，甲○○明知未經其母乙○○之授權或同意，竟基於意圖供
    行使之用而偽造本票之犯意，當場在丁○○所持有之前揭已由其簽署自己名義為
    發票人之本票上，擅自偽簽「乙○○」之署押在本票發票人欄，偽造以「乙○○
    」為共同發票人之如附表所示之本票八紙，並交還丁○○據以行使。
二、案經丁○○提起自訴。
    理  由
壹、被告甲○○部分：
一、有罪部分：
（一）訊據被告甲○○，固坦承於前揭時、地，未經其母即被告乙○○之授權或同意
      ，而在自訴人所持有原僅簽署其名義為發票人之本票上，擅自偽簽「乙○○」
      之署押在本票發票人欄，偽造以「乙○○」為共同發票人，並交還自訴人據以
      行使等情事，惟否認其有供行使之用而偽造如附表所示本票之意圖，辯稱：九
      十一年二月二十七日，自訴人至伊任職之補習班索債，稱若今天未予處理，則
      要叫外面的人處理，並稱伊母親乙○○有財產，可以要求乙○○代為償還，而
      脅迫伊於前揭本票上偽簽乙○○之名義云云。經查：(1)刑事訴訟法第三百十九
      條第一項所稱之犯罪被害人，祇須自訴人所訴被告犯罪事實，在實體法上足認
      其為被害之人為已足，至該自訴人實際曾否被害，及被告有無加害行為，並非
      自訴成立之要件。又本票之執票人，既持有本票，即得行使其票面記載之權利
      ，苟本票因偽造而不能兌現，執票人之權利，亦同受侵害，仍不失為犯罪之直
      接被害人，自得提起自訴。本件自訴人主張其所持有被告甲○○簽發如附表所
      示之本票，其上共同發票人「乙○○」部分乃被告甲○○所偽造，自訴人即無
      從對「乙○○」行使執票人之權利，自是受有損害，則其提起本件自訴，當屬
      合法，先予敘明。(2)查如附表所示之本票不獲兌現後，自訴人於九十一年七月
      十二日向本院聲請准許為強制執行，經本院以九十一年度票字第二一二０號准
      許對被告甲○○、乙○○為強制執行，被告乙○○接獲本院前揭裁定後，旋於
      同年月二十二日對自訴人提起確認如附表所示之本票債權對其不存在之訴（九
      十一年度彰簡字第四三二號）。觀諸自訴人於九十一年九月二十四日所提之答
      辯狀上載明「系爭本票均係原告（指被告乙○○）之子林志明向被告借款而簽
      發交付予被告收執，原告之子林志明於民國八十八年八月七日前向被告分次借
      款四百萬元，八十九年三月七日又向被告借款三百五十萬元，並簽發起訴狀表
      編號二至八共七張（即如附表編號二至八）金額各五十萬元之本票，林志明又
於同日將之前借款四百萬元合為一筆，簽發起訴狀表標號一（即如附表編號一
      ）金額四百萬元之本票予被告收執。」、「嗣林志明未能繼續繳納利息，也無
      法支付本票票款予被告，因此被告找林志明協調後，林志明希望能延後分期清
      償，並為顯示其支付之誠意及能力，林志明表示將會請其母親在票據上簽名，
      後來林志明再將系爭本票交回時，即有原告之簽名。」等語，參以自訴人於本
      院調查中坦承，被告向伊借款之利息，開始時均有按時支付利息，在九十年八
      月以後就沒有支付等語（見本院九十一年十二月十七日訊問筆錄），則可堪確
      定者，乃如附表所示之本票，其上被告「乙○○」之簽名，應係於九十年八月
      以後所為；又本院當庭命被告甲○○、乙○○各自簽寫「乙○○」三字，與附
      表本票相比對，明顯可認附表本票上「乙○○」簽名與被告乙○○當庭簽名不
      同，惟其筆順、特徵則與被告甲○○當庭簽署相符；本院另曾當庭勘驗如附表
      所示之本票原本，其上「乙○○」三字字跡顏色為藍色，其餘發票日期、付款
      地及林志明之簽名，均為黑色筆跡，更足徵「乙○○」之署押非同時所簽發；
      是由上述，堪認如附表本票上共同發票人欄「乙○○」之署押，應係被告甲○○於九十年八月以後所為。(3)證人丙○○於九十二年二月二十五日本院調查時
      曾到庭證稱，九十一年農曆過年前（約九十一年二月）曾到被告甲○○任職之
      至聖補習班找伊，嗣二人即至補習班外空地交談，惟其並未聽見二人交談內容
      ，被告甲○○返回後，曾告知伊自訴人要其於本票上簽其母簽名義，並稱自訴
      人知其母有錢，所以簽立其母之名字等語，則從證人所述，如附表所示本票上
      「乙○○」之署押簽立之正確時、地，應係於九十一年二月間，在被告甲○○
      任職之至聖補習班外側空地。至被告甲○○辯稱其係因自訴人之脅迫，始在本
      票發票人欄偽造「乙○○」為共同發票人云云，惟為自訴人所否認，且證人丙○○於前開庭期中復證稱當天被告甲○○並未告知當時其是否於威脅性言詞脅
      迫之下始簽發本票乙情，另觀全卷復無相關證據足資顯認被告甲○○係經自訴
      人之言詞脅迫始於附表本票上偽造「乙○○」之署押，而如附表所示之本票上
      「乙○○」署押，固然簽署方向有橫有斜，並非一致，亦難據此即謂被告簽署
      當時係遭脅迫所為。從而，被告甲○○前揭辯詞既無足採信，其未經其母乙○○之授權或同意，擅自於附表所示之本票上，偽簽「乙○○」之署押在本票發
      票人欄，偽造以「乙○○」為共同發票人後交還自訴人據以行使，其有偽造有
      價證券之犯行至臻明確，應依法論科。
（二）核被告甲○○所為，係犯刑法第二百零一條第一項之偽造有價證券罪。被告偽
      造乙○○署押之行為，為偽造有價證券之部分行為；又其偽造有價證券後復持
      以行使，行使之低度行為應為偽造之高度行為所吸收，均不另論罪。查被告甲○○因經商失敗，無力清償積欠自訴人之債務，且在自訴人逼債甚急之下，為
      圖延緩，一時失慮始偽造其母乙○○之署押而為共同發票人，且於犯後亦坦承
      犯行，雖其陳稱係遭自訴人脅迫云云固無法證實，然此係因證據不足使然，非
      謂其係蓄意逃避刑責，被告犯罪情節在客觀情狀上顯可憫恕，如依法判處被告
      前揭偽造有價證券罪之法定最低度之刑，猶嫌過重，爰依刑法第五十九條之規
      定，減輕其刑。又查被告甲○○於犯罪後固曾於九十二年一月六日具狀向台灣
      彰化地方法院檢察署自首前揭偽造有價證券之犯行，此並據本院調閱台灣彰化
      地方法院檢察署九十二年度他字第二０三號卷查核無誤，然查，自訴人於前揭
      本院九十一年度彰簡字第四三二號民事案件九十一年九月二十四日所提出之答
      辯狀上，業已陳明如附表所示本票上「乙○○」之署押，應係被告甲○○所為
      ，嗣於向本院提出詐欺自訴後，九十一年十二月十七日復對被告甲○○追加提
      出偽造有價證券之自訴，而被告甲○○並於九十一年十二月三十一日向本院提
      出乙份答辯狀，自陳如附表所示本票上「乙○○」之署押乃伊所為等語，是被
      告甲○○縱於九十二年一月六日具狀向台灣彰化地方法院檢察署陳明其有前揭
      偽造有價證券之犯行，所為亦與刑法第六十二條自首之要件不符，自難援引該
      條予以減輕其刑，附此敘明。爰審酌被告尚無不良素行及其犯罪之動機、目的
      、所生損害於有價證券之公共信用及交易安全及被告事後之態度等一切情狀，
      量處如主文所示之刑，以示懲儆。又被告前未曾受有期徒刑以上刑之宣告，此
      有台灣彰化地方法院檢察署刑案資料查註紀錄表在卷可稽，經此教訓，當知警
      惕，應無再犯之虞，本件所宣告之刑本院認以暫不執行為適當，爰併為緩刑之
      宣告，以啟自新。被告甲○○自任發票人而簽發部分，固屬真實，即不得將如
      附表之八紙本票沒收，惟其中共同發票人「乙○○」部分係屬偽造，亦即被告
      偽簽「乙○○」署名偽造共同發票人部分，應依刑法第二百零五條規定予以沒
      收。
二、無罪部分：
（一）自訴意旨另以：被告甲○○於八十八年八月七日向自訴人佯稱欲投資生意急需
      資金，乃持其簽發之本票，向自訴人借款四百萬元，且聲稱不久即可返還，自
      訴人不疑有詐，即如數交付；嗣於八十九年三月七日，被告甲○○再以資金不
      足為理由，向自訴人借款三百五十萬元，並交付面額各為五十萬元之本票七紙
      而為憑據，自訴人復如數借予。查被告佯稱作生意急需資金而向自訴人告貸，
      惟被告甲○○並無營業之行為，顯然係施詐術使自訴人陷於錯誤而為財物之交
      付，嗣自訴人經向被告甲○○提示前揭本票，被告甲○○卻避不見面，被告甲○○所為顯已觸犯刑法第三百三十九條第一項之詐欺取財罪嫌，為此提起本件
      自訴云云。
（二）按犯罪事實應依證據認定之，無證據不得推定其犯罪事實；又不能證明被告犯
      罪，應諭知無罪之判決，為刑事訴訟法第一百五十四條、第三百零一條第一項
      所明定；又事實之認定，應憑證據，如未能發現相當證據，或證據不足以證明
      ，自不能以推測或擬制之方法，為裁判基礎；再刑法第三百三十九條第一項詐
      欺罪之成立，以意圖為自己或第三人不法之所有，以詐術使人陷於錯誤，而將
      本人或第三人之物交付為要件，最高法院四十年台上字第八六號、四十六年台
      上字第二六○號分別著有判例可稽。
（三）訊據被告甲○○，固坦承分別於八十八年八月七日及八十九年三月七日以生意
      往來需資金為由，向自訴人借款四百萬元及三百五十萬元，並曾交付如附表所
      示之本票，嗣該等本票均未能兌現等情，惟堅決否認有任何詐欺犯行，辯稱：
      伊向自訴人所借用之款項，均匯入歐錡公司及三卯開發國際股份有限公司（下
      稱三卯公司）之活期儲蓄及支票帳戶，二家公司均有在營運，伊並無詐騙自訴
      人之意，雙方應屬單純之借貸關係等語。經查：（一）被告甲○○向自訴人之
      借款，先於八十八年八月七日及同年九月七日各匯二百九十萬元及九十萬元至
      被告甲○○彰化市第五信用合作社0000000號帳戶（均已先行扣除利息
      ），八十九年三月七日再將三百四十一萬六千元（亦先扣除利息）匯入前開帳
      戶；而該等款項匯入後，被告甲○○即分筆匯出歐錡公司設於彰化市第五信用
      合作社之帳號0000000號支票存款帳戶，以使歐錡公司簽發之支票得以
      兌現等情，有前開帳號帳戶對帳單附卷可稽。又歐錡公司於八十八年度銷售總
      額為四千餘萬元，另八十九年一至六月間，每月銷售金額均在數百萬元之數，
      此有被告甲○○所提出之歐錡公司八十八年度營利事業所得稅結算申報書和彰
      化縣營業人銷售額與稅額申報書可查，可認歐錡公司並非虛設之行號，被告甲○○向自訴人之借款，確多使用於歐錡公司之營運，則被告甲○○於借款之際
      ，既已言明係為投資生意之用，而自訴人亦明白被告甲○○借貸之緣由，被告
      甲○○當無何施用詐術可言。（二）次查，被告甲○○向自訴人借款後，除於
      匯款之初，已遭自訴人先行扣除部分利息外，另自借款後迄八十九年二月份止
      ，被告林東亦均按月支付九萬六千元之利息予自訴人，八十九年三月七日再向
      自訴人借款三百五十萬元後，自八十九年五月份起至同年十二月止，按月支付
      十八萬元之利息予自訴人，上情有被告甲○○所提出之彰化市第五信用合作社
      活期儲蓄存款存摺影本在卷可憑；再由附表所示之本票記載，雙方對相關借貸
      款項均有利息之約定（每百元日息八分），而自訴人亦自承被告甲○○確曾陸
      續給付利息至九十年八月間止，且從被告甲○○於借款後給付之利息金額約近
      數百萬元以觀，足徵被告甲○○實無何不法所有之意圖，是縱然被告甲○○自
      九十年八月份以後無法正常付息，借貸之款項亦無法依約清償，應僅係事後債
      務不履行之民事範疇，非可謂被告甲○○借款之初即存有詐騙之意。從而，本
      件被告甲○○既無以不實之訊息欺瞞自訴人，向自訴人借得之款項，亦實際使
      用於歐錡公司之經營，復支付自訴人相當之利息，難認被告有何施用詐術之行
      為；至被告甲○○交付之本票未能依約履行，固屬有違誠信，但民事債務人應
      依誠實信用原則履行債務，根據一般交易常態，乃係當事人間不待積極承諾當
      然具有可信賴之事實，除非債務人另以不法手段誤導債權人對債信風險之判斷
      ，尚不能因債務人表示必將依約履行而謂債權人陷於錯誤，況且債務不履行之
      原因，在一般社會生活經驗上非只一端，即令在債之關係成立後惡意遲延給付
      ，仍為違反契約之民事問題，不得遽與自始無意給付之財產犯罪行為相提並論
      （最高法院四十七年台上字第一四四八號判例參照），而刑事被告依法不負自
      證無罪之義務，如無積極證據足以證明被告自始即出於為自己不法所有之意圖
      ，縱使其就所負債務惡意違約不為履行，仍僅為民事上之糾紛，尚難以刑事詐
      欺取財罪相繩。本件既查無其它積極證據足以證明被告甲○○有何詐欺之故意
      及犯行，此部分之犯罪無法證明，揆諸首揭規定，自應為被告甲○○無罪之諭
      知。
貳、被告乙○○部分：
一、自訴意旨略以：被告甲○○於八十八年八月七日向自訴人佯稱欲投資生意急需資
    金，乃持其本人與被告乙○○共同簽發之本票，向自訴人借款四百萬元，且聲稱
    不久即可返還，自訴人不疑有詐，即如數交付；嗣於八十九年三月七日，被告甲○○再以資金不足為理由，向自訴人借款三百五十萬元，並交付被告乙○○亦屬
    共同發票人面額各為五十萬元之本票七紙而為憑據，自訴人即如數借予。查被告
    甲○○佯稱作生意急需資金而向自訴人告貸，惟其並無營業之行為，顯然係施詐
    術使自訴人陷於錯誤而為財物之交付，嗣自訴人經向被告甲○○提示前揭本票，
    被告等卻避不見面，旋經打聽發覺被告乙○○已將其所有之財產以贈與為原因移
    轉登記予其子林志輝等，至此自訴人方知受騙，而認被告等係共犯刑法第三百三
    十九條第一項之詐欺取財罪嫌；又被告乙○○為避免其財產遭自訴人查封，竟為
    虛偽之抵押權設定，使地政事務所之公務員將該不實事項登載於土地登記簿冊上
    ，嗣將財產移轉予其他子女後，再塗銷上揭抵押權設定，應已觸犯刑法第二百十
    四條使公務員登載不實罪，為此提起本件自訴云云。
二、訊據被告乙○○，堅詞否認有何前揭犯行，辯稱：伊未共同簽發如附表所示之本
    票，亦未曾向自訴人借款，伊因擔心被告甲○○將其財產拿光，所以先設定抵押
    權予彰化市第五信用合作社，但實際並未借款等語。經查：（一）被告甲○○所
    交付如附表所示之本票，其上共同發票人「乙○○」之署押，乃被告甲○○所偽
    造，已據本院認定如前，被告乙○○並無發票之行為；又共同被告甲○○被訴詐
    欺部分，本院並認乃屬民事債務糾葛，核與刑事詐欺無涉；且自訴人於本院調查
    中復坦承，被告甲○○借款時，被告乙○○並未在場，出面借款者，僅被告甲○○一人等語，則被告乙○○與自訴人間，顯無借貸關係存在，自訴人指稱被告乙○○涉嫌共同詐欺，顯無所據；至被告乙○○固然曾於九十年九月二十八日，將
    其所有坐落彰化縣彰化市○○段南郭小段第五八七之十九地號、同段第五八七之
    十六地號、同段第四一四之七二地號等土地暨坐落同段第三八四五建號建物，以
    贈與為原因，而移轉登記予被告甲○○以外之子女之事實，有自訴人所提出之彰
    化縣土地建物異動清冊可參，然被告乙○○既為上揭土地及建物之所有權人，本
    有自由處分之權限，而被告乙○○與自訴人既無債權債務關係，其縱為任意處分
    ，亦與詐欺無涉。（二）按最高限額抵押權，係指所有人提供抵押物，與債權人
    訂立在一定金額之限度內，擔保現在已發生及將來可能發生之債權之抵押權設定
    契約而言，此種抵押權所擔保之債權，除訂約時已發生之債權外，即將來發生之
    債權，在約定限額之範圍內，亦為抵押權效力所及（最高法院六十六年台上字第
    一○九七號例參照），又此種抵押與一般抵押不同，最高限額抵押係就將來應發
    生之債權所設定之抵押權，其債權額在結算前並不確定，實際發生之債權額不及
    最高額時，應以其實際發生之債權額為準（最高法院六十二年台上字第七七六號
    判例參照）。查被告乙○○固然曾於九十年八月二日將其所有坐落彰化縣彰化市
    ○○段南郭小段第五八七之十九地號、同段第五八七之十六地號、同段第四一四
    之七二地號及另坐落彰化縣秀水鄉○○段第二０二地號等土地，及坐落彰化縣彰
    化市○○段南郭小段第五八七之十九地號土地上之第三八四五建號建物，設定本
    金最高限額抵押權三千一百二十萬元予彰化市第五信用合作社，此據本院向彰化
    縣彰化地政事務所調取相關抵押權設定資料查明，然從上揭判例意旨所示，抵押
    人於設定最高限額抵押時，不必然需與抵押權人間有債權存在為前提，本件被告
    乙○○固曾將其所有之前揭土地及建物設定最高限額抵押權與彰化市第五信用合
    作社，旋又於同年九月二十八日，再將前開土地及建物以贈與為原因，而移轉登
    記予被告甲○○以外之子女，並將上述之最高限額抵押權塗銷之事實，殊難認為
    其有何虛偽之情事存在，對該管抵押權設定登記之彰化縣彰化地政事務所，亦無
    從生地政文書登載不實之損害，當更無生損害於自訴人之虞。從而，自訴人所舉
    之證據，既無足證明被告乙○○有何與被告甲○○共同詐欺之犯行，亦無從審認
    有何使公務員登載不實之情事，本院復查無其他積極證據足以證明被告乙○○有
    何自訴人所指之犯行，其犯罪無法證明，自應為被告乙○○無罪之諭知。
據上論斷，應依刑事訴訟法第三百四十三條、第二百九十九條第一項前段、第三百零
一條第一項前段，刑法第二百零一條第一項、第二百零五條、第五十九條、第七十四
條第一款，罰金罰鍰提高標準條例第一條前段，判決如主文。
中      華      民      國      九十二      年      六    月    十九    日
                                臺灣彰化地方法院刑事第二庭
                                    法      官  王  義  閔
右正本證明與原本無異。
如不服本判決，應於判決送達後十日內，向本院提出上訴狀( 須附繕本 )。
                                    法院書記官  詹  國  立
中      華      民      國      九十二      年      六    月   二十三   日
刑法第二百零一條
意圖供行使之用，而偽造、變造公債票，公司股票或其他有價證券者，處三年以上十
年以下有期徒刑，得併科三千元以下罰金。
行使偽造、變造之公債票、公司股票或其他有價證券或意圖供行使之用收集或交付於
人者，處一年以上七年以下有期徒刑，得併科三千元以下罰金。
刑法第二百零五條
偽造、變造之有價證券、郵票或印花稅票及前條之器械、原料，不問屬於犯人與否，
沒收之。
附表
編號   發票日期   面額（新台幣）  票  據  號  碼    發  票  人
一、   88.08.07   四百萬元        ＴＳ２１１２１１  林志明（即甲○○）九十
                                                    一年二月間復偽造乙○○
                                                    署押而為共同發票人
二、   89.03.07   五十萬元        ＴＳ２１１２０４  同右
三、   89.03.07   五十萬元        ＴＳ２１１２０５  同右
四、   89.03.07   五十萬元        ＴＳ２１１２０６  同右
五、   89.03.07   五十萬元        ＴＳ２１１２０７  同右
六、   89.03.07   五十萬元        ＴＳ２１１２０８  同右
七、   89.03.07   五十萬元        ＴＳ２１１２０９  同右
八、   89.03.07   五十萬元        ＴＳ２１１２１０  同右


司法院資訊處製作；財團法人民間司法改革基金會備份。
